【裁判字號】    99,再易,51
【裁判日期】    991021
【裁判案由】    返還支票
【裁判全文】
臺灣高等法院臺中分院民事判決          99年度再易字第51號
再審原告    乙○○
再審被告    甲○○
上列當事人間請求返還支票事件，再審原告對於中華民國99年7月
14日本院99年度上易字第160號確定判決提起再審之訴，本院判決
如下：
    主  文
再審之訴駁回。
再審訴訟費用由再審原告負擔。
    事實及理由
一、再審理由略以：
  (一)再審原告發現有未經原確定判決斟酌之證物或得使用該證物
    ，且如經斟酌可受較有利益之裁判，而有民事訴訟法第496
    條第1項第13款所定再審事由：
    1.依兩造間於97年10月23日通話錄音光碟及譯文內容，可知
      再審被告已坦承再審原告並無向其借款之情事，則再審原
      告既已向再審被告催討系爭二紙支票，雙方間之委任關係
      即已消滅，再審被告自應將系爭二紙支票返還再審原告。
    2.又依國內筆跡鑑定權威學者陳虎生教授之筆跡鑑定報告書
      ，亦可證再審原告所提再審被告於97年2月5日出具予其之
      承諾書係為真正，亦即雙方間確存有委任法律關係。按法
      務部調查局之鑑定報告書是否周詳、適當，能否資為判決
      之基礎資料，仍應由法院綜合全部調查所得予以審酌。最
      高法院94年度台上字第5040、7135號判決意旨參照。而專
      長筆跡鑑定之陳虎生教授因詳列再審被告8項書寫特徵互
      為比對，確較法務部調查局鑑定書為嚴謹，且經該教授本
      人親至法院具結擔保證詞及鑑定書內容之真實，以其學術
      地位、身分當無為虛偽鑑定或證詞之可能，故其所為之筆
      跡鑑定報告書應可採信等節，業經再審被告另案請求再審
      原告給付票款之事件即臺灣臺中地方法院97年度中簡字第
      271 9號判決於理由中載明；足見，原確定判決未斟酌前
      開再審原告所提證物內容，逕採法務部調查局鑑定書結果
      為不利再審原告之判決，顯待商榷。
    3.再按借款關係之成立，依民法第474條規定為要物契約，
      當事人間除須有成立消費借貸之合意外，尚須有金錢交付
      之行為。再審被告固主張再審原告係因分別於97年2月4日
      、5 日向其借款新台幣（下同）27萬、40萬元，始交付系
      爭二紙支票予其擔保清償，然再審被告始終無法舉證證明
      兩造間確存在成立借款關係之合意及交付借款之事實；又
      經臺灣臺中地方法院刑事庭（98年度訴字第1725號）99年
      5月19日勘驗臺灣企銀草屯分行及草屯鎮農會97年2月4日
      錄影光碟內容結果，亦確無如再審被告所稱其在櫃台前交
      付再審原告前開借款金錢，而再審原告同於櫃台將系爭二
      紙支票背書交付予再審被告之情事，足證再審被告所言均
      非事實。原確定判決就前開有利於再審原告之錄影光碟，
      未詳予勘驗調查，致再審原告獲不利判決之結果，自非妥
      適。
  (二)爰再提出上開錄音光碟、陳虎山教授之筆跡鑑定報告書及錄
    影畫面，依民事訴訟法第496條第1項第13款規定提起本件再
    審，請求廢棄原確定判決等語。
二、按當事人發現未經斟酌之證物或得使用該證物者，得以再審
    之訴對於確定判決聲明不服，但以如經斟酌可受較有利益之
    裁定者為限。民事訴訟法第496條第1項第13款定有明文。所
    謂當事人發見未經斟酌之證物，係指在事實審言詞辯論終結
    前已經存在之證物，當事人不知有此，致未斟酌，現始知之
    者而言，若其證據在前訴訟程序中業已提出，經法院審核不
    予採取者，即與上開發見未經斟酌之證物有間，自不得據為
    再審之理由（最高法院80年度台上字第1645號判決、91年度
    台聲字第358號裁定意旨參照）。又再審之訴顯無再審理由
    者，得不經言詞辯論，以判決駁回之。同法第502條第2項亦
    有明文。
三、查再審原告提起本件再審之訴，無非係以：(一)由兩造間於97
    年10月23日通話錄音光碟及譯文內容，可知再審被告已坦承
    再審原告並無向其借款之情事；(二)陳虎生教授所為之筆跡鑑
    定報告書，較之法務部調查局鑑定書為正確，足以證明再審
    被告於97年2月5日出具之承諾書係屬真正；(三)由97年2月4日
    在臺灣企銀草屯分行、草屯鎮農會錄影光碟內容，並無兩造
    互交付系爭借款及支票之情事。而以原確定判決確有上開未
    經斟酌之證物、及得使用該證物，乃提起本件再審之訴。惟
    查：再審原告於前確定事件審理中，主張兩造間並無借款關
    係存在，再審被告亦未能證明有交付金錢之事實，業據再審
    原告於前確定事件審理中，提出上開兩造間於97年10月23日
    通話錄音光碟及譯文內容、及97年2月4日在臺灣企銀草屯分
    行、草屯鎮農會錄影光碟內容等證物為證（見原法院97年度
    訴字第281號卷第73、74、80頁、及本院99年度上易字第160
    號卷第60頁)；又再審原告主張再審被告書立承諾書一紙，
    內載：「本人甲○○一定盡全力處理乙○○所交辦的事，一
    定不會將支票代收，也會在不影響黃錫聰的信用之下，做好
    妥當的溝通、協調，將金錢追討回來，錢全額交給乙○○在
    此證明」等語，該承諾書經學者陳虎生教授筆跡鑑定結果，
    為再審被告所簽名一節，該鑑定報告亦據再審原告於前確定
    事件審理中提出之（見本院同上卷第130至146頁)。而本院
    前確定判決係以：再審原告既主張其係受再審被告詐欺而交
    付系爭二紙支票，並委任再審被告代向發票人黃錫聰催討系
    爭票款，即應由再審原告負積極舉證之責，再審原告所提出
    署名甲○○之承諾書，並非再審被告簽名之字跡一節，業經
    台灣台中地方法院98年度訴字第1725號刑事案件囑託法務部
    調查局鑑定屬實，並詳述該鑑定結論可採之理由（見本院前
    確定判決書第3至5頁)，堪認本院前確定判決並未採納學者
    陳虎生教授之筆跡鑑定報告書甚明，上開鑑定報告即經斟酌
    在案，並非未經斟酌之證物。按證據調查、及取捨與否，本
    屬事實審法院之職權，上開證物既經再審原告於前確定程序
    中提出之，且經法院審酌結果，而未予採納，自不符合民事
    訴訟法第496條第1項第13款規定，得提起再審之訴之要件。
四、綜上；再審原告以上由，認原確定判決有民事訴訟法第496
    條第1項第13款所定之再審事由，為顯無理由，本件再審之
    訴，既顯無再審理由，本院自得不經言詞辯論以判決駁回再
    審原告之訴。
五、據上論結，本件再審之訴為顯無理由，依民事訴訟法第502
    條第2項、第78條，判決如主文。
中    華    民    國    99    年    10    月    21    日
                民事第四庭    審判長法  官  陳蘇宗
                                    法  官  林欽章
                                    法  官  張浴美
以上正本係照原本作成。
不得上訴。
                                    書記官  阮正枝
中    華    民    國    99    年    10    月    21    日
                                                      Ｓ

司法院資訊處製作；財團法人民間司法改革基金會備份。
